【裁判字號】    90,重上更(一),50
【裁判日期】    901127
【裁判案由】    給付承攬報酬
【裁判全文】
臺灣高等法院民事判決  九十年度重上更(一)字第五○號
    上訴人      乙○○
    參加人      甲○○
    被上訴人    中匯建設股份有限公司
    法定代理人  翁長庚
右當事人間請求給付承攬報酬事件，上訴人對於中華民國八十九年九月十一日本院八
十六年度重上字第二七一號所為駁回上訴人追加之訴之裁定提起抗告，經最高法院發
回後，本院更為判決如左：
    主    文
確認上訴人以對被上訴人新台幣伍佰陸拾萬零肆佰陸拾貳元承攬報酬債權，就上訴人
承造之宜蘭縣政府建設局八十四年一月六日建局管字第八五三一號使用執照所示之建
築物有法定抵押權存在。
追加之訴訴訟費用由被上訴人負擔。
    事    實
甲、上訴人方面：
一、聲明：求為判決：如主文所示。
二、陳述：
（一）上訴人請求確認之系爭法定抵押權與承攬報酬債權，二者請求之基礎事實同為
      承攬關係，顯然同一。
（二）上訴人承作系爭建物時，法定抵押權尚未成立，自無書立拋棄法定抵押權之餘
      地，故被上訴人所云上訴人有向銀行書立拋棄法定抵押權證明書，實不足取。
（三）被上訴人雖就關於命其給付承攬報酬之確定判決，另提起再審之訴，惟迄未經
      判決，上訴人對被上訴人仍有承攬報酬債權，故就所完成之建築物，自得主張
      法定抵押權。
三、證據：援用本院八十六年度重上字第二七一號及臺灣士林地方法院八十五年度重
    訴字第一四三號民事事件各審之立證方法。
乙、被上訴人方面：
一、聲明：求為判決：上訴人之追加之訴駁回。
二、陳述：
（一）上訴人本訴主張被上訴人給付承攬報酬，其請求權基礎係本於承攬工程之報酬
      請求權，為債權關係。嗣於本院追加請求確認就其承造之建築物有法定抵押權
      存在，則屬物權關係。二者法律要件及爭點事實均顯然有別，基礎之事實自非
      同一，被上訴人復不同意上訴人所為追加之訴，故上訴人之追加自屬不應准許
      。
（二）縱准許上訴人追加之訴，惟其法定抵押權亦因上訴人已向銀行辦理融資貸款時
      ，書立拋棄法定抵押權證明書，表示無條件拋棄其因上開承攬報酬債權所得就
      其承作建築物主張之法定抵押權，故上訴人不得再事請求。
（三）上訴人對於被上訴人已無任何承攬債權可資請求，被上訴人已就本院八十六年
      度重上字第二七一號判決關於確定部分，提起再審之訴，惟尚未經判決，本件
      自不得以該判決為據。
三、證據：除援用本院八十六年度重上字第二七一號及臺灣士林地方法院八十五年度
    重訴字第一四三號民事事件各審之立證方法外，並補提出宜蘭縣政府建設局八四
    年一月六日建局管字第八五三一號使用執照及再審起訴狀為證。
丙、本院依聲請向花蓮區中小企業銀行股份有限公司宜蘭分行（下稱花企宜蘭分行）
    調閱本件融資貸款文件全卷。
    理    由
一、本件上訴人起訴主張：伊與被上訴人簽訂承攬契約，由伊承攬坐落宜蘭縣宜蘭市
    ○○段二結小段三九三之八０及三八五之五地號土地上房屋之新建工程（下稱系
    爭房屋），總工程款為新台幣（下同）三千七百萬元。被上訴人於承攬工程進行
    中，因工程數量增加，致工程款增加為四千零九十四萬二千五百九十九元，伊已
    依約完工並取得使用執照，詎被上訴人僅給付工程款三千二百九十二萬一千五百
    八十九元，尚欠八百零二萬一千零十元未為給付，經伊起訴請求被上訴人給付承
    攬報酬後，先後經臺灣士林地方法院及本院判決被上訴人應給付伊五百六十萬零
    四百六十二元及加計法定遲延利息確定，則伊本於上開承攬報酬債權，就系爭房
    屋自有法定抵押權存在，惟為被上訴人所否認等情，爰依民法第五百十三條之規
    定，求為確認上訴人本於對被上訴人有五百六十萬零四百六十二元承攬報酬債權
    ，就上訴人承造之宜蘭縣政府建設局八四年一月六日建局管字第八五三一號使用
    執照所示之建築物有法定抵押權存在之判決。
    被上訴人則以：上訴人提起追加之訴並不合法，伊不同意訴之追加；又縱認上訴
    人得提起追加之訴，惟上訴人對伊亦無何承攬報酬之債權存在，上訴人自不得主
    張就系爭房屋有法定抵押權；況上訴人復已向花企宜蘭分行立具拋棄法定抵押權
    證明書，亦不得再主張就系爭房屋有法定抵押權云云，資為抗辯。
二、按請求之基礎事實同一者，依民事訴訟法第四百四十六條第一項但書及第二百五
    十五條第一項第二款之規定，原告毋庸得被告之同意，即得在第二審為訴之追加
    。經查本件上訴人在第一審起訴係基於兩造間之承攬契約，請求被上訴人給付承
    攬報酬，於第二審仍基於承攬契約，追加請求確認就其所承造之系爭房屋有法定
    抵押權存在，既均係基於同一承攬契約事實為請求，則依上開規定，上訴人所為
    追加之訴，自勿庸得被上訴人之同意，應予准許。
三、次查上訴人主張伊因承造系爭房屋，對被上訴人有五百六十萬零四百六十二元承
    攬報酬債權存在之事實，亦有本院八十六年度重上字第二七一號確定判決可證（
    見本院卷外放之本院八十六年度重上字第二七一號卷所附之該判決及最高法院九
    十年度台上字第四六九號民事判決），自堪信為真實。雖被上訴人抗辯伊已就上
    開確定判決，提起再審之訴云云。惟查該再審之訴，迄未經判決，為兩造所自認
    ，則此項再審之訴之提起自不影響上開已確定判決之效力，仍應認上訴人主張因
    承造系爭房屋，對被上訴人有五百六十萬零四百六十二元承攬報酬債權存在。至
    被上訴人另抗辯上訴人已向花企宜蘭分行立具證明書拋棄就系爭房屋之法定抵押
    權云云，惟經本院向花企宜蘭分行調取本件建築融資貸款文件（見本院卷第七三
    頁至第八○頁），經核並無上訴人拋棄法定抵押權之資料，僅有訴外人新原工程
    有限公司立具之拋棄法定抵押權切結書（見本院卷第七六頁），然查上訴人係本
    於其與被上訴人間所訂立之工程合約（見臺灣士林地方法院八十五年度重訴字第
    一四三號卷第三五頁至第四○頁），主張其對被上訴人有承攬報酬債權，而請求
    確認就其所承造之系爭房屋有法定抵押權存在，並非訴外人新原工程有限公司與
    被上訴人間訂立之其他工程合約，故訴外人新原工程有限公司所立具之拋棄法定
    抵押權切結書尚難據為有利於被上訴人之認定。
四、綜上所述，上訴人對被上訴人既有五百六十萬零四百六十二元承攬報酬債權存在
    ，則其依民法第五百十三條之規定，主張對其所承造之系爭房屋有法定抵押權存
    在，即屬有據，茲被上訴人竟否認上訴人有上開法定抵押權存在，則上訴人自有
    即受確認判決之法律上利益。從而，上訴人請求確認其本於對被上訴人有五百六
    十萬零四百六十二元承攬報酬債權，就其承造之宜蘭縣政府建設局八四年一月六
    日建局管字第八五三一號使用執照所示之建築物即指系爭房屋有法定抵押權存在
    ，自屬應予准許。
五、至兩造其餘之攻擊或防禦方法，及未經援用之證據，經本院斟酌後，認為均不足
    以影響本判決之結果，自無逐一詳予論駁之必要，併此敘明。
六、據上論結，本件上訴人追加之訴為有理由，依民事訴訟法第七十八條，判決如主
    文。
中      華      民      國    九十      年    十一    月    二十七      日
                               臺灣高等法院民事第十三庭
                                   審判長法  官  林  鄉  誠
                                         法  官  王  聖  惠
                                         法  官  謝  碧  莉
右正本係照原本作成。
如不服本判決，應於收受送達後二十日內向本院提出上訴書狀，其未表明上訴理由者
，應於提出上訴後二十日內向本院補提理由書狀（均須按他造當事人之人數附繕本）
上訴時應提出委任律師或具有律師資格之人之委任狀；委任有律師資格者，另應附具
律師及格證書及釋明委任人與受任人有民事訴訟法第四百六十六條之一第一項但書或
第二項（詳附註）所定關係之釋明文書影本。
中      華      民      國    九十      年    十一    月    二十九      日
                                        書 記 官  丁  華  平
附註：
民事訴訟法第四百六十六條之一（第一項、第二項）：
對於第二審判決上訴，上訴人應委任律師為訴訟代理人。但上訴人或其法定代理人具
有律師資格者，不在此限。
上訴人之配偶、三親等內之血親、二親等內之姻親，或上訴人為法人、中央或地方機
關時，其所屬專任人員具有律師資格並經法院認為適當者，亦得為第三審訴訟代理人
。


司法院資訊處製作；財團法人民間司法改革基金會備份。
